最  高  行  政  法  院  裁  定
110年度抗字第292號
抗  告  人  臺灣菸酒股份有限公司

代  表  人  丁彥哲              
訴訟代理人  蔡進良  律師
            黃冠中  律師
相  對  人  高雄市政府                             
代  表  人  陳其邁              
訴訟代理人  黃叙叡  律師
上列當事人間文化資產保存事件，抗告人對於中華民國110年8月
31日高雄高等行政法院110年度訴字第199號裁定，提起抗告，本
院裁定如下︰
　　主  文
抗告駁回。
抗告訴訟費用由抗告人負擔。
　　理  由
一、按抗告法院認抗告為不合法或無理由者，應為駁回抗告之裁
    定。
二、爭訟概要：
　㈠相對人前依據所設高雄市古蹟歷史建築紀念建築及聚落建築
    群審議會(下稱審議會)民國109年3月26日109年度第3次會議
    審議決議，作成109年6月18日高市府文資字第10931568901
    號公告(下稱109年6月18日公告或原處分)將抗告人所有「原
    臺灣省菸酒公賣局高雄分局」建築物(下稱系爭建物)登錄為
    歷史建築，並於同日以高市文資字第10931568900號函通知
    抗告人在案。
　㈡嗣因抗告人不服109年6月18日公告提起訴願，於訴願程序中
    主張相對人將系爭建物登錄歷史建築之個案交付審議會審議
    前，未依行為時即108年12月12日修正之文化資產保存法施
    行細則（下同）第14條第2項、第3項規定，先就系爭建物之
    歷史、藝術、科學、自然等價值暨未來保存管理維護、指定
    登錄範圍之影響進行評估，憑以指摘原處分構成違法。相對
    人所屬文化局乃在訴願程序終結前，於109年10月6日召開系
    爭建物專案小組會議，作成：「依文化資產保存法第6條暨
    文化資產保存法施行細則第14條相關規定，綜整專案小組委
    員針對歷史建築之歷史、藝術、科學、自然等價值及未來保
    存管理維護、指定登錄範圍之影響評估意見，依行政程序法
    第114條規定補行行政程序，提送本市『古蹟歷史建築紀念建
    築及聚落建築群審議會』進行審議」之結論，並完成「歷史
    建築『原臺灣省菸酒公賣局高雄分局』文化資產價值評估報告
    」（下稱評估報告），召開審議會109年10月19日109年度第
    8次會議審議決議：「1.本案依『文化資產保存法』第6條、『
    文化資產保存法施行細則』第14條及行政程序法第114條第1
    項第4款，補行本案建物文化資產之歷史、藝術、科學、自
    然等價值評估及歷史建築未來保存管理維護、指定登錄範圍
    之影響行政程序。2.本次會議同意維持109年3月26日審議會
    決議，『原臺灣省菸酒公賣局高雄分局』歷史建築本體面積、
    定著土地範圍面積、登錄歷史建築理由及109年6月18日登錄
    歷史建築公告。」
　㈢相對人作成109年12月10日高市府文資字第10932784101號函
    （下稱系爭函）載謂：「主旨：有關本市登錄『原臺灣省菸
    酒公賣局高雄分局』為歷史建築之公告，請貴機關（單位）
    協助更正內容公告，請查照。說明：一、依據行政程序法第
    114條第1項第4款、本府109年6月18日高市府文資字第10931
    568901號公告及109年6月18日高市府文資字第10931568900
    號函辦理。二、有關上開公告所載之依據一，請協助更正為
    ：『文化資產保存法第6條及第18條、文化資產保存法施行細
    則第14條。』又公告事項六（二）1，請協助更正為：『文化
    資產保存法第6條及第18條、文化資產保存法施行細則第14
    條、歷史建築紀念建築登錄廢止審查及輔助辦法第2條及第4
    條規定。』；另依據三，請協助更正為：『109年度高雄市古
    蹟歷史建築紀念建築及聚落建築群審議會第3次及第8次會議
    決議』」等語，除通知抗告人及相關機關（單位）外，復將
    系爭函全文刊登於相對人政府公報。抗告人不服系爭函，提
    起訴願復經決定不受理，遂向高雄高等行政法院（下稱原審
    ）提起行政訴訟，聲明：系爭函（抗告人稱為「原處分」）
    及訴願決定均撤銷。經原審以110年度訴字第199號裁定（下
    稱原裁定）駁回其訴後，抗告人仍不服，提起本件抗告。
　㈣抗告人不服109年6月18日公告提起訴願，經文化部109年12月
    31日文規字第1103000043號訴願決定書駁回後，抗告人提起
    行政訴訟，由原審以110年度訴字第45號事件審理中。
三、原裁定意旨略以：
　㈠審酌系爭函內容在客觀上並未使原處分所形成之法律關係發
    生任何得、喪或變更之法律效果，且該函僅在補充法條依據
    ，亦無教示之記載，足認相對人主觀上亦無使系爭函改變原
    處分之意思，故系爭函性質應僅屬觀念通知，而非行政處分
    甚明。
　㈡原處分有未經委員會決議，行政程序法第114條既允許於行政
    處分作成後，訴願程序終結前，得以委員會補行決議方式補
    正該程序瑕疵，舉重以明輕，就已召開委員會作成決議，於
    訴願程序終結前發現存有程序上瑕疵，自亦得允許以重新召
    開委員會踐行合法程序作成決議後，取代前次決議以補正該
    瑕疵。準此，應參與行政處分作成之委員會已於事後作成決
    議者，係屬處分之補正行為，並非重行審查。是原處分因未
    經審議會就評估報告進行討論即作成決議，自有程序瑕疵，
    嗣再將評估報告提經審議會討論後作成決議，應屬補正程序
    之瑕疵，非重行審查。
　㈢行政機關函文是否為行政處分，應以其內容是否就特定具體
    之公法事件對外發生法律上效果為斷。依系爭函記載，既僅
    將109年度第3次審議會會議未將評估報告併予討論之瑕疵，
    依行政程序法第114條第1項第4款踐行補正程序之事實通知
    抗告人，純屬事實敘述，並未對外發生法律效果，自不因審
    議會補行作成決議，即成為行政處分。是訴願決定以系爭函
    非行政處分為由而不受理，於法並無不合，爰據以裁定駁回
    其訴。　
四、抗告意旨略謂：
　㈠系爭函乃基於相對人所屬文化局召開系爭建物專案小組會議
    ，依文化資產保存法施行細則第14條第2項、第3項規定作成
    評估報告及相對人召開審議會109年度第8次會議決議通過所
    為，且該評估報告於109年6月18日公告作成前尚未存在，遑
    論經由審議會審議，故系爭函核屬重為實體決定之第二次裁
    決。原裁定竟無視此等經實體評估內容，遽認系爭函僅屬客
    觀上並未使原處分所形成之法律關係發生任何得、喪或變更
    法律效果之重複處分、觀念通知，容有認定事實違反論理法
    則及不依證據認定事實，且違反行政程序法第92條有關行政
    處分規定及司法院釋字第423號解釋意旨。
　㈡行政程序法第114條第1項第4款規定，係指行政處分於作成前
    依法本應經委員會決議參與而未經其決議參與之程序瑕疵補
    正，若已經委員會參與審議而作成之行政處分，事後再經委
    員會實質審議，即屬重行實質審查，其性質上應係第二次裁
    決，即非屬單純程序瑕疵之補正，自無上開規定適用。則原
    處分既非未經委員會參與決議作成，揆諸前開說明，自無從
    補正已治癒瑕疵，即無行政程序法第114條第1項第4款規定
    之適用。原裁定徒憑本院100年度判字第1806號判決之旨，
    遽論系爭函僅係相對人依行政程序法第114條第1項第4款規
    定所為之程序瑕疵補正乙節，顯有解釋、適用法規錯誤之違
    法。
五、經核原裁定認定抗告人之起訴為不合法，而予以駁回，並無
    違誤。茲論述理由如下：
  ㈠按行政訴訟法第107條第1項第10款規定：「原告之訴，有下
    列各款情形之一者，行政法院應以裁定駁回之。但其情形可
    以補正者，審判長應先定期間命補正：……十、起訴不合程式
    或不備其他要件。」第4條第1項：「人民因中央或地方機關
    之違法行政處分，認為損害其權利或法律上之利益，經依訴
    願法提起訴願而不服其決定，或提起訴願逾3個月不為決定
    ，或延長訴願決定期間逾2個月不為決定者，得向行政法院
    提起撤銷訴訟。」可見撤銷訴訟須以行政處分為程序標的，
    否則，其起訴即不備程序要件，為不合法且無從補正，應以
    裁定駁回。所謂行政處分係指中央或地方機關就公法上具體
    事件所為之決定或其他公權力措施而對外直接發生法律效果
    之單方行政行為而言，此參照行政程序法第92條第1項及訴
    願法第3條第1項之規定可明。
  ㈡復按文化資產保存法施行細則第14條第2項及第3項規定：「
    （第2項）主管機關將文化資產指定、登錄或文化資產保存
    技術及保存者登錄、認定之個案交付審議會審議前，應依據
    文化資產類別、特性組成專案小組，就文化資產之歷史、藝
    術、科學、自然等價值進行評估。（第3項）文化資產屬古
    蹟、歷史建築、紀念建築、聚落建築群、考古遺址、史蹟、
    文化景觀、自然地景及自然紀念物類別者，前項評估應包括
    未來保存管理維護、指定登錄範圍之影響。」行政程序法第
    114條第1項第4款及第2項分別規定：「（第1項）違反程序
    或方式規定之行政處分，除依第111條規定而無效者外，因
    下列情形而補正︰……、應參與行政處分作成之委員會已於事
    後作成決議者。……（第2項）前項第2款至第5款之補正行為
    ，僅得於訴願程序終結前為之；得不經訴願程序者，僅得於
    向行政法院起訴前為之。」
  ㈢經查：本件相對人經審議會109年3月26日109年度第3次會議
    審議決議，作成109年6月18日公告將系爭建物登錄為歷史建
    築，並經揭示及通知抗告人生效，因抗告人於訴願程序中指
    摘相對人未於召開上開審議會會議前，依文化資產保存法施
    行細則第14條第2項、第3項規定進行評估，系爭公告具有程
    序瑕疵。相對人所屬文化局遂依據上開文化資產保存法施行
    細則第14條及行政程序法第114條第1項第4款之規定，於109
    年10月6日召開系爭建物專案小組會議就系爭建物之歷史、
    藝術、科學、自然等價值及未來保存管理維護、指定登錄範
    圍之影響進行評估及研擬意見，經於同年月18日作成評估報
    告，並提送審議會於109年10月19日109年度第8次會議審議
    通過。相對人乃據以作成系爭函，除通知抗告人及相關機關
    （單位），並系爭函全文刊於政府公告等事實，有卷附相對
    人109年6月18日公告（見原審卷第160至161頁）、相對人10
    9年6月18日高市文資字第10931568900號函（見原審卷第159
    頁）、相對人所屬文化局109年10月6日系爭建物專案小組會
    議紀錄（見訴願可閱卷第143至150頁）、評估報告（見訴願
    可閱卷第151至179頁）、審議會109年3月26日109年度第3次
    會議紀錄及109年10月19日第8次會議紀錄（分見原審卷第14
    7至158頁、訴願可閱卷第187至200頁）、系爭函（見原審卷
    第41頁）、公報內容（見訴願可閱卷第323頁）等在卷可稽
    。
  ㈣綜觀本件抗告人之訴願書（見訴願卷第17至35頁）及上開相
    對人所屬文化局109年10月6日系爭建物專案小組會議紀錄、
    評估報告、審議會109年10月19日109年度第8次會議紀錄、
    系爭函等書件，足認相對人係因於交付系爭建物登錄歷史建
    築案予審議會審議之前，有未依文化資產保存法施行細則第
    14條第2項、第3項規定，就系爭建物之文化資產價值進行評
    估之情形，乃於訴願程序中補行上開審議前之準備作業，並
    於完成評估報告後，提交審議會審議通過後，再以行政程序
    法第114條第1項第4款為依據，作成系爭函等情，堪予認定
    。
  ㈤經對照109年6月18日公告與系爭函之內容，可見相對人係以
    更正方式將109年6月18日公告之法令依據，除原來已列載之
    「文化資產保存法第18條」及「歷史建築紀念建築登錄廢止
    審查及輔助辦法第2條及第4條」外，以更正方式補列「文化
    資產保存法第6條」及「文化資產保存法施行細則第14條」
    ，而關於所依據之審議會會議決議，除原來已載之第3次會
    議外，再增列同年度第8次會議。至於109年6月18日公告原
    來規制「系爭建物登錄為歷史建築」之法律效果，則未變更
    。
  ㈥綜上所述，本件相對人係於作成109年6月18日公告發生系爭
    建物登錄為歷史建築之規制效果後，因原來未先踐行文化資
    產保存法施行細則第14條第2項、第3項規定之應組成專案小
    組，就系爭建物之文化資產價值進行評估，而逕行交付審議
    會審議，事後為補正該未先行評估之準備作業，而於109年6
    月18日公告之訴願程序中，接續召開系爭建物專案小組，並
    完成系爭建物文化資產價值評估報告，而將上開補正事項議
    案提交審議會於109年10月19日109年度第8次會議審議通過
    ，該次審議會議亦僅就該項議案範圍審議，並非就系爭建物
    應否登錄為歷史建築議案，重新啓動審查程序，作成第二次
    裁決。抗告人對系爭函通知之補正事項如有爭執，應於109
    年6月18日公告之行政爭訟程序為主張，其以系爭函為程序
    標的提起本件行政訴訟，自非法所許。則原裁定論以：審酌
    系爭函之內容在客觀上並未使原處分所形成之法律關係發生
    任何得、喪或變更之法律效果，僅在補充法條依據，足認相
    對人主觀上亦無使系爭函改變109年6月18日公告之意思，故
    系爭函之性質應僅屬觀念通知，而非行政處分。抗告人對於
    系爭函提起撤銷訴訟，即不備其他要件，且不能補正等理由
    ，而依行政訴訟法第107條第1項第10款規定予以駁回，於法
    並無不合。抗告意旨仍謂系爭函核屬就系爭建物是否應予登
    錄為歷史建築之第二次裁決，性質上為行政處分云云，主張
    原裁定違法，求為廢棄，為無理由，應予駁回。
六、據上論結，本件抗告為無理由。依行政訴訟法第104條、民
    事訴訟法第95條、第78條，裁定如主文。　　
中　　華　　民　　國　　111 　年　 　7　　月　 　7    日
                    最高行政法院第四庭
                        審判長法官  陳  國  成
                              法官　王　碧　芳
                              法官　簡　慧　娟
                              法官　鍾　啟　煌
                              法官　蔡　紹　良

以  上  正  本  證  明  與  原  本  無  異
中　　華　　民　　國　　111 　年　　 7　 　月　　8    日
                              書記官  莊  子  誼